【裁判字號】    95,自緝,611
【裁判日期】    951229
【裁判案由】    詐欺等
【裁判全文】
臺灣臺中地方法院刑事判決             95年度自緝字第611號
自  訴  人  乙○○
被      告  甲○○
上列被告因詐欺等案件，經自訴人提起自訴，本院判決如下：
    主  文
甲○○無罪。
    理  由
一、自訴意旨略以：被告甲○○意圖為自己不法之所有，於民國
    九十年十一月上旬某日，在自訴人乙○○位於臺中縣烏日鄉
    之工廠內，向自訴人表示其有一張發票人為贏華興業有限公
    司、金額新臺幣（下同）九萬元、發票日為九十年十一月二
    十日之支票一張，欲向自訴人兌換現金週轉，自訴人不疑有
    他，乃陷於錯誤如數借予被告，未料該張支票屆期經提示後
    ，未獲兌現，退票理由為存款不足及列為拒絕往來戶，經自
    訴人多次催討，被告更置之不理而避不見面，自訴人自此始
    知受騙，因認被告涉犯刑法第三百三十九條第一項之詐欺取
    財罪嫌云云。
二、按犯罪事實應依證據認定之，無證據不得認定犯罪事實；又
    不能證明被告犯罪，應諭知無罪之判決，刑事訴訟法第一百
    五十四條第二項、第三百零一條第一項定有明文。次按所謂
    認定犯罪事實之證據，係指足以認定被告確有犯罪行為之積
    極證據而言，該項證據自須適合於被告犯罪事實之認定，始
    得採為斷罪之資料；又事實之認定，應憑證據，如未能發現
    相當確實證據，或證據不足以證明，自不能以推測或擬制之
    方法，以為裁判之基礎，最高法院二十九年上字第三一０五
    號、四十年臺上字第八六號判例著有明文。再按告訴人之告
    訴，係以被告受刑事訴追為目的，是其陳述是否與事實相符
    ，自應調查其他證據以資審認；又事實審法院對於證據之取
    捨，依法雖有自由判斷之權，然積極證據不足證明犯罪事實
    時，被告之抗辯或反證縱屬虛偽，仍不能以此資為積極證據
    應予採信之理由，最高法院亦著有五十二年臺上字第一三０
    ０號及三十年上字第四八二號判例可資參照。又按認定犯罪
    事實所憑之證據，無論係直接證據或間接證據，其為訴訟上
    之證明，須於通常一般之人均不致有所懷疑，而得確信其為
    真實之程度者，始得據為有罪之認定，倘其證明尚未達到此
    一程度，而有合理之懷疑存在，復無其他調查途徑可尋，法
    院即應為無罪之判決，最高法院七十六年臺上字第四九八六
    號著有判例。末按刑法第三百三十九條第一項詐欺罪之成立
    ，以意圖為自己或第三人不法所有，以詐術使人將本人或第
    三人之物交付為要件。所謂以詐術使人交付，必須被詐欺人
    因其詐術而陷於錯誤，若其所用方法，不能認為詐術，亦不
    致使人陷於錯誤，即不構成該罪，最高法院四十六年臺上字
    第二六０號判例亦有明文。
三、自訴人認被告涉有上開詐欺取財罪嫌，係以被告於跳票後，
    經多次催討，均置之不理更避不見面，並無清償之誠意，被
    告交付支票至退票之時間，不足二十日，期間甚短，而退票
    時支票上已列為拒絕往來戶，顯見被告早即知該張支票是已
    拒絕往來無法兌現之支票，卻仍持向自訴人借款，顯見其有
    詐欺之故意，並提出支票及退票理由單各一紙、本票及支票
    存根各一份，為其主要依據。訊據被告堅決否認有上開詐欺
    取財之行為，辯稱：其是在上開支票票載發票日一個月前，
    約是九十年九月或十月間某日向友人蔡玉山借貸，該張九萬
    元支票是其在臺中縣烏日鄉蔡玉山經營之米高公司，交給蔡
    玉山作為憑據，因蔡玉山之要求，其才另找自訴人作擔保，
    後來因其生意失敗，無力清償債務，蔡玉山要求自訴人代為
    償還，自訴人清償後，才自蔡玉山手中取得本案之該面額九
    萬元支票一張，其並未向自訴人借款，亦無詐欺之故意等語
    。
四、經查：
（一）自訴人於本院九十五年十二月二十五日審理時陳稱：這張
      支票是被告直接拿給蔡玉山，由蔡玉山借款給被告，其是
      該筆借款之擔保人，被告向蔡玉山借款的地點是在臺中縣
      烏日鄉○○路「米高交通公司」；被告與蔡玉山是朋友關
      係，九十年十一月間甲○○向蔡玉山借款一百萬元，起初
      被告要提供一塊土地作為擔保，設定抵押給蔡玉山，但是
      蔡玉山還要求被告找其擔保，同時要求被告開立了一張一
      百萬元的本票，由其在該張本票背書，後來甲○○跑了，
      其拿錢還給蔡玉山，將該張一百萬元本票取回，蔡玉山並
      同時交給其該面額九萬元之支票，這張九萬元的支票是被
      告之前交給蔡玉山的，其之前沒有看過這張支票；自訴狀
      是其委託代書幫忙代寫的，代書沒有把其之意思寫清楚等
      語。自訴人之陳述核與被告之前揭辯詞相符，並無齟齬矛
      盾之處，足可採信。是以被告係向案外人蔡玉山借款，而
      本案之面額九萬元支票亦非由被告交與自訴人，被告既未
      向自訴人借款，即難認其有何向自訴人施用詐術之行為，
      自與詐欺取財罪之構成要件不符。
（二）本案面額九萬元之支票，發票人為贏華興業有限公司，付
      款銀行為彰化銀行沙鹿分行，該支票存款帳戶之開戶日期
      為九十年三月十九日，在九十年十一月十六日之前無任何
      退票紀錄，開始退票日期為九十年十一月十九日，拒絕往
      來日期為九十年十一月十六日等情，有彰化銀行沙鹿分行
      九十二年二月二十六日彰沙字第０三七五號函可資證明，
      該支票存款戶開立後，尚能正常使用八個月，自無足認定
      其為空頭支票帳戶或是一般俗稱之「芭樂票」。又被告辯
      稱：其是在發票日一個月前，約是九十年九月或十月間某
      日向友人蔡玉山借貸等語，依據我國商業活動之現況，開
      立支票多是開立一個月、二個月或三個之遠期支票，以便
      利資金週轉，而本案之面額九萬元支票是作為借貸擔保之
      用，是該張支票為一個月以上之遠期支票，亦與社會常態
      無違，故被告之上開辯詞核與我國商業現狀相符，當可採
      信。是以，被告交付該張面額九萬元支票之時間為九十年
      九月或十月某日，當時贏華興業有限公司設於彰化銀行沙
      鹿分行之支票存款戶，仍屬於正常使用中，並無任何退票
      紀錄，被告亦難推知一、二個月之後，該支票存款戶會有
      退票及拒絕往來之情形，故尚難以該支票存款戶事後有退
      票及拒絕往來之紀錄，即認為被告有詐欺之犯行及故意。
五、綜上所述，被告前揭辯詞，洵非虛詞。本院查無任何積極證
    據足資證明被告涉有詐欺取財之犯行，既不能證明被告犯罪
    ，揆諸上揭刑事訴訟法規定及判例意旨，依法應諭知無罪。
據上論斷，應依刑事訴訟法第三百四十三條、第三百零一條第一
項，判決如主文。
中    華    民    國    95    年    12    月    29    日
                  刑事第十四庭  審判長法  官  楊真明
                                      法  官  陳  葳
                                      法  官  林世民
以上正本證明與原本無異。
如不服本判決，應於送達後十日內向本院提出上訴狀（須附繕本
），上訴於臺灣高等法院臺中分院。
                                      書記官  賴亮蓉
中    華    民    國    95    年    12    月    29    日


司法院資訊處製作；財團法人民間司法改革基金會備份。
